【裁判字號】    90,上訴,2813
【裁判日期】    901205
【裁判案由】    違反稅捐稽徵法等
【裁判全文】
臺灣高等法院刑事判決                            九十年度上訴字第二八一三號
    上  訴  人  甲○○
    即自訴人蔣
    素卿之承受
    訴訟人
    被      告  丙○○
    選任辯護人  蔡榮德
右上訴人因被告違反稅捐稽徵法等案件，不服臺灣士林地方法院八十九年度自字第二
四三號，中華民國九十年六月二十九日第一審判決，提起上訴，本院判決如左：
    主  文
上訴駁回
    理  由
一、(一)按犯罪之被害人得提起自訴，犯罪事實之一部提起自訴者，他部雖不得自訴亦
      以得提起自訴論。但不得提起自訴部分係較重之罪，不在此限，刑事訴訟法第
      三百十九條第一項、第二項定有明文；又偽造私文書罪之被害人，並不以文書
      之真正名義人為限，茍因該項偽造之文書足以蒙受損害者，亦屬本罪之被害人
      ，最高法院二十五年上字第五○一九號判例可資參照。
    (二)本件上訴人自訴被告丙○○涉犯刑法第二百十條、第二百十四條之偽造文書罪
      及稅捐稽徵法第四十一條逃漏遺產稅捐罪，依自訴意旨認被告所涉上開各罪有
      裁判上一罪之關係，上訴人主張因被告涉嫌偽造私文書而蒙受損害，揆諸前開
      判例說明，自得提起本件自訴，至自訴人所指被告涉犯逃漏遺產稅捐罪，雖該
      罪本為保護國家法益，上訴人並非該罪之被害人，然因刑法第二百十條偽造私
      文書罪之法定刑與稅捐稽徵法第四十一條之法定刑相較，偽造私文書罪為較重
      之罪，依前開規定，被告涉嫌逃漏稅捐部分亦以得提起自訴論。又自訴人蔣素
      卿業於原審辯論終結前死亡，有死亡證明書影本附卷可稽，嗣於九十年五月十
      日已由自訴人之夫甲○○向原審法院聲請承受訴訟而為本件之承受訴訟人。核
      先敘明。
二、自訴意旨略以：
    (一)緣自訴人蔣素卿是蔣鄭盡（即鄭盡）之女，為遺產繼承人，因被告丙○○於八
      十八年四月十三日將蔣鄭盡所有坐落台北縣新店市○○段木柵小段九四號土地
      和其上建號一四五六九號建物，以及台北市○○區○○段二小段三六四地號和
      其上建號二○○九一之建物（上開二筆土地與建物，以下簡稱為系爭不動產）
      ，以偽造買賣之方式過戶於被告丙○○擔任管理人之湧泉寺名下。
    (二)被告丙○○於同年月十四日，再將蔣鄭盡存放在台北市第九信用合作社大直分
      社之定期存款新台幣（下同）九百萬元及在台北國際商業銀行士林分行之定期
      存款一千九百萬元（上開二筆定期存款，以下簡稱為系爭定期存款）解約後，
      亦存入其擔任管理人之湧泉寺帳戶內。
    因認被告涉有刑法第二百十條偽造私文書、第二百十四條使公務員登載不實及違
    反稅捐稽徵法第四十一條逃漏遺產稅捐罪嫌云云。
三、犯罪事實應依證據認定之，無證據不得推定其犯罪事實；又不能證明被告犯罪者
    ，應諭知無罪之判決，刑事訟訴法第一百五十四條、第三百零一條第一項分別定
    有明文。次按認定不利於被告之事實，須依積極證據，苟積極證據不足為不利於
    被告事實之認定時，即應為有利於被告之認定，更不必有何有利之證據；又事實
    之認定，應憑證據，如未能發現相當之證據，或證據不足以證明，自不能以推測
    或擬制之方法，以為裁判之基礎，最高法院三十年上字第八一六號及四十年台上
    字第八六號判例可資參照。
四、自訴意旨認被告丙○○涉有前述罪嫌，無非係以卷附之戶籍謄本、系爭不動產登
    記簿謄本、台北國際商業銀行士林分行、台北市第九信用合作社定期存款解約資
    料等件為其論據。
    (一)訊據被告丙○○堅決否認有前述犯行，辯稱：鄭盡於八十六年間至桃園金剛寺
      找伊，希望由伊管理湧泉寺，鄭盡表示因身體不佳，有論及要將二棟房子及蓋
      地藏殿的二千多萬及其他債權憑證交付伊，因鄭盡身體時好時壞致拖至八十八
      年才辦理，過戶及定存解約均是鄭盡交待自訴人之女乙○○去辦理，是鄭盡及
      乙○○自行決定要將財產過戶到湧泉寺名下，當時伊只是擔任管理人，並沒有
      實際去處理寺產的問題等語。
    (二)經查，鄭盡在生前確實有表示要將所有之系爭二棟房子及存款變更為湧泉寺所
      有等情，業據：
      1.證人即鄭盡之外孫女（即上訴人之女）乙○○於原審證述：伊在湧泉寺擔任
        會計與總務工作已有十五年。屬於鄭盡名下之系爭不動產與定期存款，是湧
        泉寺建寺以來信眾捐獻及辦法會所累積下來，鄭盡擔任湧泉寺住持二十多年
        ，八十七年間經由信徒大會，選出由鄭盡推薦之丙○○擔任住持。鄭盡對財
        產處理的態度緣於因果，因財產是信眾捐獻所以囑伊把財產完整的歸還予湧
        泉寺。辦理系爭定期存款解約還有不動產過戶情事，均是鄭盡交代伊去處理
        的。不動產的部分有委託書，還有證人可以證明等語詳確（見原審卷第一三
        七頁至一四○頁），且為上訴人所不否認（見原審卷第一四一頁），核與卷
        附證人乙○○於原審提出之文書記載：「至善路二段及玫瑰城房子所有權狀
        要拿出來，變更為常住所有」之內容 (見原審卷第一四四頁)，以及辦理系
        爭不動產變更登記之代書陳束絲和蘇守志證述之情節（見原審卷第三一三頁
        ）相符。
      2.證人即曾照顧鄭盡之蔡明忠亦證稱：對鄭盡之財產，我瞭解存款來源部分，
        是因湧泉寺有收骨灰收入，每個收十萬到三十萬，鄭盡有答應湧泉寺放骨灰
        之家屬蓋地藏殿，還有法會收入。鄭盡有交代身後財產之處理方式，有一次
        在醫院我與丙○○、乙○○在場，鄭盡有交待如不幸身故就把名下存款約二
        千萬交給湧泉寺去蓋地藏殿，二棟房子也是一樣，一間在士林，一間在新店
        ，也是交給湧泉寺去蓋地藏殿等語綦詳（見原審卷第三一四頁、第三一五頁
        ）。
      3.證人吳再生復證以：伊瞭解鄭盡財產處理情形，一次在桃園金剛寺，乙○○
        在場，一次在醫院表示，蔣素卿及蔡明忠在場，二次表示情形大致相同等語
        (見原審卷第三一七頁)。經核情節相符。
    綜上，堪信系爭不動產與定期存款之過戶與解約，均是出自鄭盡事前同意而囑由
    證人乙○○辦理，尚非虛罔之事實，且核與被告無涉。上訴意旨空言泛稱，被告
    以向證人乙○○詐稱將照顧其及子女為由，唆使陳女私自拿取鄭盡之印章及存摺
    領取款項一節，尚乏實證憑佐，再參諸證人乙○○係自訴人之女，所言難認有偏
    頗被告之情，上訴人此部份之指稱要難採信。揆此，實難認被告有何偽造文書和
    逃漏稅捐等行為，不能僅以系爭不動產及定期存款最後係過戶至被告所管理之湧
    泉寺名下之事實，即推測或擬制被告有偽造文書及逃漏稅之行為，被告前揭所辯
    尚堪採信。
五、上訴意旨雖另指稱：原判決以自訴人於訴訟中曾與被告和解撤回自訴為由，認定
    被告無偽造文書等行為，此為自訴人不能接受等語。按系爭不動產與定期存款之
    過戶與解約，均是出自鄭盡事前同意而囑由證人乙○○辦理按被告與自訴人於訴
    訟中是否達成民事和解及自訴人是否表明撤回自訴之意思，核與本件前開論述被
    告是否成罪之理由不生影響，原判決此部分理由雖有部分不妥（本判決不予引用
    ）然結果並無不合。
六、綜上所述，自訴人自訴及上訴意旨所舉證據尚不足以證明被告確有上開犯行，此
    外，本院復查無其他積極證據，足認被告有何自訴人所指訴之犯行，原審以不能
    證明被告犯罪而諭知無罪之判決，核無違誤。自訴人仍執前詞指摘原判決不當，
    提起上訴，為無理由，應予駁回。
據上論斷，應依刑事訴訟法第三百六十八條，判決如主文。
本案經檢察官劉永清到庭執行職務。
中      華      民      國     九十     年     十二     月      五      日
                              臺灣高等法院刑事第二十庭
                                  審判長法  官  葉  麗  霞
                                        法  官  范  清  銘
                                        法  官  段  景  榕
右正本證明與原本無異。
如不服本判決應於收受送達後十日內向本院提出上訴書狀，其未敘述上訴之理由者並
得於提起上訴後十日內向本院補提理由書（均須按他造當事人之人數附繕本）。
                                        書記官  鐘  麗  芳
中      華      民      國     九十     年     十二     月      五      日


司法院資訊處製作；財團法人民間司法改革基金會備份。
